臺灣臺東地方法院民事裁定　　　　　　100年度消債抗字第1號
抗　告　人　李新茂
（即債務人）
代　理　人　吳漢成律師
上列抗告人因消費者債務清理條例之更生事件，對於中華民國99
年12月23日本院所為99年度消債更字第19號裁定提起抗告，本院
裁定如下：
    主      文
原裁定廢棄。
抗告人李新茂自民國100年1月13日17時起開始更生程序。
命司法事務官進行本件更生程序。
抗告程序費用新臺幣壹仟元，由抗告人負擔。
    事實及理由
一、抗告意旨略以：
    抗告人（即債務人）與第三人陳人鳳雖於民國96年1月2日離
    婚，惟於民國95年7月至11月間仍均與未成年子女三人同住
    ，而陳人鳳於同期間雖在娜路彎大酒店擔任服務生，但每月
    僅領得最低勞保薪資，故對於前揭子女之扶養費、生活費，
    多數均由抗告人支出；另抗告人需支付陳巧珠（即抗告人之
    母）之扶養費，如依內政部主計處所公佈之95年度平均每人
    每月消費支出為新臺幣（下同）12,761元之半數計算，債務
    人每月之支出即已達31,905元（計算方式：12,761元÷25
    人），故抗告人於95年11月間對無擔保銀行還款協議之毀諾
    ，實不可歸責於抗告人，爰提起抗告，並聲明求為裁定：(一)
    駁回原裁定，(二)准予開始更生程序之裁定。
二、按(一)「債務人對於金融機構因消費借貸、自用住宅借款、信
    用卡或現金卡契約而負債務，在聲請更生前，應提出債權人
    清冊，以書面向最大債權金融機構請求協商債務清償方案，
    並表明共同協商之意旨」、「協商不成立時，應付與債務人
    證明書」消費者債務清理條例（下稱同條例）第151條第1項
    、第4項定有明文；(二)「債務人與金融機構協商成立者，不
    得聲請更生或清算。但因不可歸責於己之事由，致履行顯有
    重大困難者，不在此限」、「本條例施行前，債務人依金融
    主管機關協調成立之中華民國銀行公會會員，辦理消費金融
    案件無擔保債務協商機制與金融機構成立之協商，準用前項
    之規定」，消費者債務清理條例（下稱同條例）第5項至第6
    項；(三)「債務人不能清償債務或有不能清償之虞者，得依本
    條例所定更生或清算程序，清理其債務。」（同條例第3條
    ）；(四)「債務人無擔保或無優先權之債務總額未逾新臺幣1,
    200萬元者，於法院裁定開始清算程序或宣告破產前，得向
    法院聲請更生。」（同條例第42條第1項）；(五)「法院開始
    更生程序之裁定，應載明其年、月、日、時，並即時發生效
    力。前項裁定不得抗告，並應公告之。」（同條例第45條）
    ；(六)法院開始更生程序後，得命司法事務官進行更生程序（
    同條例第16條第1項）。(七)又「受扶養權利者，以不能維持
    生活而無謀生能力者為限。前項無謀生能力之限制，於直系
    血親尊親屬，不適用之。」，民法第1117條定有明文。
三、經查：
  (一)抗告人於99年10月間聲請本件更生時，除在臺灣企銀臺東分
    行99年9月10日有存款59元外，無任何之財產，5年內亦未從
    事營業活動｛見原審卷（下同）第20頁背面、第24頁：該銀
    行綜合存款存摺、及財政部臺灣南區國稅局於99年9月7日所
    核發之財產歸屬資料清單影本｝。而抗告人於95年1月2日任
    職於日暉池上股份有限公司，月投保薪資為30,300元、95年
    5月1日提高為36,300元，於96年4月1日退保（第12頁：勞工
    保險被保險人投保資料表影本）；96年5月起在創立生物科
    技股份有限公司擔任保全專員迄今，於97年、98年之綜合所
    得額分別為326,626元、322,832元（平均月收入為27,060元
    ，見第13頁、第23頁：前揭公司於99年9月11日所出具之在
    職證明書、前揭年度之綜合所得稅各類所有資料清單影本）
    。
  (二)至於為使負債務之消費者，得依本條例所定程序清理其債務
    ，以調整其與債權人及其他利害關係人之權利義務關係，保
    障債權人之公平受償，謀求消費者經濟生活之更生及社會經
    濟之健全發展，而制定本條例。故對債務人之支出，自不應
    過於浮寬，但仍應得以維持債務人家庭合理之基本生活所需
    範圍內，所為必要之支出，核先敘明。(1)而依據內政部主計
    處所公佈之95年度臺灣省每人每月最低生活費標準為9,210
    元（已包含居住費用，故不得再另列房貸金額，見本院卷：
    歷年最低生活費一覽表），故抗告人於95年度每月最低生活
    費用，自應以9,210元列計。(2)另抗告人之未成年子女李偲
    ○（83年4月出生）、李沛○（85年9月出生）、李涓○（87
    年10月出生），無所得收入、名下無任何財產（第39頁至第
    47頁：財政部高雄市國稅局於99年9月8日所核發之97、98年
    度綜合所得稅各類所有、財產歸屬資料清單），據此，抗告
    人若與陳人鳳平均分擔前揭子女之扶養費，則抗告人於95年
    度每月扶養上開子女之費用合計宜為13,815元（9,210元÷2
    人3人）。至於抗告人在原審所舉如附件17所示：自97年9
    月至99年9月之存款明細影本，尚不得作為：對前揭子女於9
    5年度所支出之扶養費證明，應為昭然。(3)至於陳巧珠（即
    抗告人之母，32年出生）年近68歲，無收入、無任何財產（
    第34頁背面、第37頁至第39頁：戶籍謄本、財政部臺灣南區
    國稅局於99年9月7日所核發之97、98年度綜合所得稅各類所
    有、財產歸屬資料清單），依前揭說明，自屬不能維持生活
    ，而需受抗告人扶養之權利人。惟據抗告人所陳報：陳巧珠
    之扶養義務人為3人（第7頁），故抗告人於95年度每月應支
    出對陳巧珠之扶養費用以3,070元為宜（9,210元扶養義務
    人3人｝。(4)職是，以抗告人於95年度之每月投保薪資36,30
    0元（第12頁：勞工保險被保險人投保資料表影本），扣除
    支出26,095元（抗告人最低生活費用9,210元＋子女之生活
    費用13,815元＋對陳巧珠扶養費3,070元）後，餘款為
    10,205元。
  (三)雖抗告人在本條例施行前，曾依「中華民國銀行公會會員辦
    理消費金融案件無擔保債務協商機制」，並於95年7月8日與
    台新銀行（即最大之無擔保債權銀行）成立協商，達成：自
    95 年8月起、分120期、0利率、每期清償12,535元，至全部
    清償完畢為止之協議（下稱系爭協議，第8頁：協議書）。
    惟：以聲請人在95年每月之收入，扣除支出後，則餘款顯不
    足以清償依系爭協議所訂按月應繳之金額甚明。據此，嗣抗
    告人於95年11月間未能繼續履行系爭協議，恐乃因系爭協議
    ，未有充分考量其收入與支出之情，復所約定之償還金額，
    似有過高之虞，致其客觀收入，不足以長期持續履行系爭協
    議應償還之款項，故應非屬聲請人在系爭協議後，有故意浪
    費或其他不利償還之行為。職是，系爭協議係因不可歸責於
    抗告人之事由，致其履行顯有重大困難乙情，應勘認定。
  (四)抗告人於系爭協議時之總債務約為1,504,170元（第9頁：無
    擔保債務償還計畫明細表影本），迄99年7月間對金融機構
    無擔保或無優先權所負之債務約為1,320,955元（第17頁至
    第18頁：財團法人金融聯合徵信於99年7月28日所核發當事
    人綜合信用報告影本），據此，抗告之總債務雖有減少之情
    ，惟其資產總價值扣除債務總金額後，仍顯有不能清償債務
    之虞，堪可認定。
四、綜上所述，本院考量上情；及抗告人之財產、信用、勞力、
    技術後，認抗告人顯有不能清償債務之虞，應為昭然。至抗
    告人在本條例施行前，雖依金融主管機關協調成立之中華民
    國銀行公會會員辦理消費金融案件無擔保債務協商機制，與
    金融機構成立之協商，但因不可歸責於己之事由，致於95年
    11月間履行顯有重大困難。復未經法院裁定開始清算程序或
    宣告破產（同條例第13條）；而無擔保或無優先權之債務總
    額未逾1,200萬元（同條例第42條）；又無同條例第6條第3
    項、第8條、第46條各款所定應駁回更生聲請之事由，則抗
    告人於本件更生之聲請，洵屬有據，應予准許，爰廢棄原裁
    定後，准許本件更生之聲請，併依同條例第16條第1項規定
    ，命司法事務官進行更生程序，並裁定如主文所示。
五、至於法院裁定開始更生程序後，對於抗告人不得開始或繼續
    訴訟及強制執行程序。但有擔保或有優先權之債權，不在此
    限（同條例第48條第2項）。
六、而本件司法事務官於進行更生程序，於協助抗告人提出更生
    方案時，應注意更生方案需酌留抗告人生活上應變所需費用
    ，並依社會常情衡量抗告人之償債能力，依此協助抗告人擬
    定公允之更生方案，始符消費者債務清理條例重建抗告人經
    濟生活之立法目的，附此敘明。
七、據上論結，本件抗告為有理由，依消費者債務清理條例第15
    條，民事訴訟法第495條之1第1項、第492條、第95條、第78
    條之規定，裁定如主文所示。
中    華    民    國   100    年    1     月    13    日
                        民事庭  審判長法  官  李芳南
                                      法  官  楊憶忠
                                      法  官  陳兆翔
上為正本係照原本作成。
本件不得抗告。
本裁定已於100年1月13日17時公告。
中    華    民    國   100    年    1     月    13    日
                                書記官  吳明學